【裁判字號】    89,判,463
【裁判日期】    890224
【裁判案由】    建築法
【裁判全文】
行  政  法  院  判  決                            八十九年度判字第四六三號
    原      告  甲○○
    被      告  臺北市政府工務局
右當事人間因建築法事件，原告不服內政部中華民國八十七年十二月二十八日台八七
內訴字第八七○五九五一號再訴願決定，提起行政訴訟。本院判決如左︰
    主  文
原告之訴駁回。
    事  實
緣原告與訴外人陳瑞萬等二十四人共有座落臺北市中山區○○○路○段二十九號二樓
建築物，領有被告機關核發之六六使字第○五四一號使用執照，原核准用途為商場。
八十七年五月一日○時經臺北市政府警察局中山分局圓山派出所前往上開場址查獲擅
自提供許金隆開設秘密情人名商聯誼會，僱女坐檯陪侍違規從事酒吧業，被告機關乃
以八十七年六月十二日北市工建字第八七三一○六四七○○號書函處上開建物共有人
（含原告）新台幣六萬元罰鍰，並勒令停止使用。原告不服，提起訴願、再訴願，遞
遭決定駁回，遂提起行政訴訟。茲摘兩造訴辯意旨如次：
原告起訴意旨略謂︰原告雖係上開建物之共有人，但該建物遭人竊佔，原告無法管理
，反而成為被害人。被告為根絕不法，應處罰使用人，而非選擇性的任意處罰所有權
人，請求撤銷原處分及一再訴願決定等語。
被告答辯意旨略謂︰一、查原告與陳瑞萬等二十四人共有本市中山區○○○路○段二
十九號二樓建築物，未經核准擅自供他人違規開設秘密情人名商俱樂部，經營酒吧業
，經目的事業主管機關台北市政府建設局以5.北市建一字第八七二二七六四四號
函及7.北市建一字第八七二四四一三七號函函使用人違反商業登記法規定，除應
即停業外並處罰鍰處分。另上開建築物領有六六使字第五四一號使用執照，原核准用
途為商場，原告所有之建築物未經申請核准，擅自違規使用為酒吧業，顯與原核准用
途不符，其建築物違規使用事實明確。原告稱「不處罰行為人，而處被害人罰款」，
因該址曾多次經台北市警察局中山分局臨檢並查獲未經領得變更使用執照，擅自提供
他人違規使用，若處罰使用人，其多為人頭，查處不易，且有強制執行無效之跡象；
故被告機關依違反建築法第七十三條後段及同法第九十條之規定，以6.12.北市工建
字第八七三一○六四七○○書函處所有權人即原告及其共有人等二十四人新台幣六萬
元罰鍰並勒令停止使用之處分，並無違誤。二、依建築法第九十條規定，違反第七十
三條後段規定擅自變更使用者，處建築物所有權人或使用人罰鍰，同法第七十七條第
一項亦明文規定「建築物所有權人、使用人應維護建築物合法使用」。本案原告訴稱
上開建物被人佔用，應處罰使用人乙節，查原告為建物共有人之一，理應善盡所有權
人之權利義務，監督並維持其所有建物合法使用之責任。如前揭所示，原告未經領得
變更使用執照，逕供他人經營酒吧，顯與被告機關原核准使用用途商場不符，是被告
機關依前揭建築法規定予以裁罰原告及其共有人，自屬有據。至於原告稱其取得產權
後，未曾分割致無法管遭人竊佔，乃屬私權爭執，尚難以此而邀免責。三、綜上所述
，被告機關所為之處分，揆諸前揭法條並無不合，原處分及原決定均無違誤，本件原
告之訴應認為無理由，請求判決駁回原告之訴等語。
    理  由
按建築法第七十三條規定：「建築物非經領得變更使用執照，不得變更其使用。」又
同法第九十條第一項規定：「違反第七十三條後段規定擅自變更使用者，處建築物所
有權人或使用人新臺幣六萬元以上三十萬元以下罰鍰，並勒令停止使用。得以補辦手
續者，令其限期補辦手續，不停止使用或逾期不補辦者得連續處罰。」本件原告與訴
外人陳瑞萬等二十四人共有座落臺北市中山區○○○路○段二十九號二樓建築物，經
臺北市政府警察局中山分局圓山派出所前往上開場址，查獲開設秘密情人名商聯誼會
，僱女坐檯陪侍違規從事酒吧業，被告機關乃據以認定該建築物原使用執照核准用途
為商場，未經申請領得變更使用執照，擅自變更作酒吧業務使用，而以八十七年六月
十二日北市工建字第八七三一○六四七○○號書函處上開建物共有人（含原告）新台
幣六萬元罰鍰，並勒令停止使用。揆諸首揭法條規定，並無不合。原告訴稱其僅係共
有人之一，無法單獨支配管領上開建物，且自六十六年間取得所有權後，即遭他人無
權占用至今，被告應處罰使用人云云。惟按建築法第七十七條第一項規定，建築物所
有權人、使用人應維護建築物合法使用。原告係上開建物共有人之一，即應善盡所有
權人之權利義務，監督並維持所有建物合法使用之責任。至於原告與其他共有人如何
協議管理使用該建物，則係原告與其他共有人間之私權關係，尚不能因私權關係之未
獲解決，而免除公法上之義務。又依上開建築法第九十條第一項之規定，建築物擅自
變更使用者，主管機關本得選擇處罰所有權人或使用人。被告認上開建物擅自違規使
用為酒吧業，使用人多為人頭，查處不易，而選擇處罰所有權人，於法並無不合。綜
上所述，被告所為處分，並無違誤，一再訴願決定遞予維持，亦無不合。原告起訴論
旨，核無理由，應予駁回。
據上論結，本件原告之訴為無理由，爰依行政訴訟法第二十六條後段，判決如主文。
中    華    民    國     八十九      年      二      月     二十四      日
                    行 政 法 院 第 三 庭
                                審 判 長 評  事      曾  隆  興
                                         評  事      鄭  淑  貞
                                         評  事      林  家  惠
                                         評  事      徐  瑞  晃
                                         評  事      張  瓊  文
右  正  本  證  明  與  原  本  無  異
                                         法院書記官  路  南  玲
中    華    民    國     八十九      年      二      月     二十五      日


司法院資訊處製作；財團法人民間司法改革基金會備份。
